臺灣基隆地方法院刑事判決　　　　　　　 96年度訴字第196號
公　訴　人　臺灣基隆地方法院檢察署檢察官
被　　　告　乙○○
上列被告因妨害投票案件，經檢察官提起公訴（95年度選偵字第
51號），本院判決如下：
    主  文
乙○○以非法之方法，使投票發生不正確之結果，處有期徒刑肆
月，如易科罰金，以銀元參佰元即新台幣玖佰元折算壹日。褫奪
公權貳年。
    事  實
一、乙○○為於民國（下同）95年6 月10日所舉辦之臺北縣平溪
    鄉平溪村第18屆村長選舉中取得投票權以支持特定候選人，
    明知自己並無實際居住在台北縣平溪鄉平溪村27號，且亦無
    真正遷入該址居住之事實，竟基於使投票發生不正確結果之
    犯意，至戶政事務所將原設於台北縣平溪鄉○○村○○街19
    號之戶籍改遷入臺北縣平溪鄉平溪村27號蘇子良之戶籍內，
    取得選舉權之基準日（投票日前4個月）前即94年8月29日申
    請遷入，而使臺北縣平溪鄉戶政事務所將虛報遷入之乙○○
    編入「臺北縣平溪鄉第十八屆鄉民代表暨村長選舉」平溪鄉
    平溪村選舉人名冊公告確定，乙○○於95年6 月10日投票日
    乃前往台北縣平溪鄉平溪村第五投票所投票，而使投票發生
    不正確之結果。
二、案經臺灣基隆地方法院檢察署檢察官指揮台北縣政府警察局
    瑞芳分局報請偵查起訴。
    理  由
一、訊據被告乙○○固坦承於94年8 月29日有將戶籍遷入臺北縣
    平溪鄉平溪村27號蘇子良住址內，且並無居住，及95年6 月
    10日有至台北縣平溪鄉平溪村第五投票所投票之事實不諱，
    惟否認有妨害投票犯行，辯稱：係因伊喜歡騎重型機車，經
    常在平溪鄉騎重型機車，但因常違規所以伊父母不喜歡伊騎
    重型機車，伊將戶籍遷至平溪鄉，父母就不會收到罰單，另
    平溪鄉於元宵節放天燈時有實施交通管制，伊將戶籍遷至平
    溪鄉，就不會受到管制，遷戶籍至平溪村，與該次選舉無關
    云云。
二、經查：
  (一)被告於94年8 月29日有將戶籍遷入臺北縣平溪鄉平溪村27號
    蘇子良住址內，且無實際居住，並於95年6 月10日有至上開
    戶籍地對「臺北縣第十八屆鄉民代表暨村長選舉」行使投票
    權之事實，為被告所是認，復有住址變更戶籍登記申請書、
    「臺北縣第十八屆鄉民代表暨村長選舉」第五投票所（平溪
    鄉平溪村）選舉人名冊在卷可稽（見偵卷第11、12），此部
    分事實堪以認定。
  (二)被告雖辯稱遷戶口與選舉無關云云。惟查：關於被告乙○○
    該次辦理戶籍遷移至台北縣平溪鄉平溪村27號之緣由，依其
    於警詢時係稱：遷戶籍是為了平溪節日放天燈方便進入避免
    交管制云云（見偵查卷第6 頁），於偵查中及本院準備程序
    、審理時加稱：係因伊喜歡騎重型機車，但因常違規所以伊
    父母不喜歡伊騎重型機車，伊將戶籍遷至平溪鄉，父母就不
    會收到罰單，另平溪鄉於元宵節放天燈時有實施交通管制，
    伊將戶籍遷至平溪鄉，就不會受到管制云云（見偵查卷第17
    頁、本院96年3月22日準備程序筆錄、96年5月17日審判筆錄
    ），其遷戶籍之目的，前後並不完全一致。而臺北縣平溪鄉
    每年元宵節施放天燈活動之交通管制天數僅數日，有台灣基
    隆地方法院檢察署公務電話紀錄單在卷可參，被告僅為取得
    一年中數日通行平溪鄉之便利，而將戶籍遷至距自己實際居
    住甚遠且與自己毫無干係之地點，有悖常情。況且，被告於
    94年8 月29日遷入台北縣平溪鄉平溪村27號前，其戶籍於94
    年5 月19日遷入台北縣平溪鄉○○村○○街19號，有個人戶
    籍資料查詢結果、住址變更戶籍登記申請書附卷可稽，若依
    其所辯，94年5 月19日戶籍所在地為台北縣平溪鄉○○村○
    ○街19號，亦可達到平溪鄉放天燈交通管制通行便利及罰單
    不會讓父母收到之目的，何需在再遷至台北縣平溪鄉平溪村
    27號，其所辯，難信為真實。
  (三)又查，有關被告遷戶籍至台北縣平溪鄉平溪村27號乙事，被
    告於偵查中係稱：是我自己要遷去的，不是別人叫我遷的云
    云（見偵查卷第17頁），於本院審理時稱：我將戶籍遷到梁
    秀鑫家時，沒有告訴我父親，因為我遷過去的目的，是怕我
    父親收到我機車的罰單，所以我才偷偷的經過梁秀鑫同意，
    遷到她家。之後確實有罰單寄到她家，她有通知我去拿。後
    來梁秀鑫跟我說戶籍遷到她家有問題，問我可否把戶籍遷到
    她朋友家，她的朋友叫何名字我不清楚云云（見本院96年5
    月17日審判筆錄）；證人梁秀鑫於警詢時稱：我是受乙○○
    之父親黃哲徠之委託才幫他辦理遷移戶籍的，他父親黃哲徠
    告訴我因為乙○○喜歡騎重型機車，為了方便平溪天燈節日
    交通管制方便出入，所以才委託我幫他遷戶籍等語（見偵查
    卷第9 、10頁）；於偵查中稱：他父親跟我說乙○○有時要
    騎機車到平溪會遇到管制，就叫我幫他把戶籍遷到平溪鄉等
    語（見偵查卷第18頁）；證人即被告父親黃哲徠於本院審理
    時稱：「（訊以被告的戶籍曾經遷入梁秀鑫家？）我不清楚
    ，因為我不喜歡被告騎機車，我跟他說如果有罰單的話，你
    就不要再騎了。」、「（訊以你有無拜託梁秀鑫將被告的戶
    籍遷到梁秀鑫家？）沒有。」、「（訊以梁秀鑫也無向你提
    過被告的戶籍遷到她那裡？）沒有。」、「是後來才發現，
    因為有一次投票通知沒有他，才發現的。我問他為何戶口沒
    有在一起，他說是怕機車罰單被我收到，怕我生氣，不讓他
    騎。」、「（訊以為何被告和梁秀鑫在94年8 月29日將被告
    的戶口從梁秀鑫家遷到蘇子良家？）我不清楚。」、「（訊
    以所以被告遷移戶口的事情是你都不清楚？）到我接到投票
    通知單時我才知道。」等語（見本院96年5 月17日審判筆錄
    ），準此，被告與上述二名證人就有關被告遷戶籍至台北縣
    平溪鄉平溪村27號之情節，互不相符，益證被告遷戶籍之目
    的，係為在上開選舉中取得投票權以支持特定候選人，至為
    灼然。
  (四)綜上所述，被告辯解不可採。本件事證已臻明確，被告犯行
    堪予認定，應依法論科。
三、按刑法第146條第1項之妨害投票結果正確罪，必須行為人主
    觀上具備妨害投票正確結果之故意，而以詐術或其他非法之
    方法，使投票發生不正確之結果或變造投票之結果行為，始
    足以構成本罪，所謂「使投票發生不正確之結果」，乃指行
    為人使投票所得之結果，與真實之結果不相符合之意，亦即
    指因行為人之妨害投票行為而導致投票結果為不正確之「票
    數」而言，此與以該選舉區內有選舉權人數及投票人數為比
    例之投票率，或以投票人數及各候選人得票數為比例之得票
    率無關，亦不以使落選者當選或使當選者落選為必要（參照
    最高法院91年度台上字第376 號裁判）。查被告行為後，刑
    法第146條業於96年1 月24日修正公布，修正前刑法第146條
    規定：「以詐術或其他非法之方法，使投票發生不正確之結
    果或變造投票之結果者，處5 年以下有期徒刑。前項之未遂
    犯罰之。」，而修正後刑法第146 條規定：「以詐術或其他
    非法之方法，使投票發生不正確之結果或變造投票之結果者
    ，處5 年以下有期徒刑。意圖使特定候選人當選，以虛偽遷
    徙戶籍取得投票權而為投票者，亦同。前二項之未遂犯罰之
    。」，經比較新舊法，修正後刑法第146 條並非有利於被告
    ，依刑法第2條第1項前段規定，自應適用行為時即修正前刑
    法第146 條規定。綜上說明，核被告所為，係犯修正前刑法
    第146條第1項之妨害投票正確罪。爰審酌被告於政府一再政
    令宣導下，猶以虛偽遷入戶籍方式，企圖影響選舉結果，敗
    壞選風，危害民主政治發展及進步，且對其他候選人造成不
    公平競爭，及犯後否認犯行，態度不佳等一切情狀，量處如
    主文所示之刑。又查被告行為後，刑法第41條第1 項關於易
    科罰金折算標準之規定，業於94年2月2日修正公布，並自95
    年7月1 日施行，修正前刑法第41條第1項前段規定：「犯最
    重本刑為5年以下有期徒刑以下之刑之罪，而受6個月以下有
    期徒刑或拘役之宣告，因身體、教育、職業、家庭之關係或
    其他正當事由，執行顯有困難者，得以1元以上3元以下折算
    1日，易科罰金。」修正前罰金罰鍰提高標準條例第2條（於
    95年7 月1日修正刪除）規定，就其原定數額提高為100倍折
    算1 日，則本件被告行為時之易科罰金折算標準，最高得以
    銀元300元折算1 日，經折算為新臺幣後，應以新臺幣900元
    折算為1日。惟修正後之刑法第41條第1項前段則規定：「犯
    最重本刑為5年以下有期徒刑以下之刑之罪，而受6個月以下
    有期徒刑或拘役之宣告者，得以新臺幣1 千元、2千元或3千
    元折算1 日，易科罰金。」，比較新舊法結果，以修正前刑
    法第41條第1項之規定，較有利於被告，則應依刑法第2條第
    1項前段，適用修正前刑法第41條第1項前段規定，定其折算
    標準。又依公職人員選舉罷免法第98條第3 項規定：「犯本
    章之罪或刑法分則第6 章之妨害投票罪，宣告有期徒刑以上
    之刑者，並宣告褫奪公權。」，而關於褫奪公權資格之內容
    ，刑法第36條有修正，雖修正後刑法第36條對被告較為有利
    ，惟因不能割裂適用法律，本院綜合比較結果，仍認本案就
    褫奪公權規定亦應一體適用修正前刑法總則規定，是依修正
    前第37條第2項規定對被告宣告褫奪公權。
據上論斷，應依刑事訴訟法第299條第1項前段，刑法第2條第1項
前段、第11條、修正前刑法第146條第1 項、第41條第1項前段、
第37條第2項，公職人員選舉罷免法第98條第3項，修正前罰金罰
鍰提高標準條例第2 條，現行法規所定貨幣單位折算新台幣條例
第2條，判決如主文。
本案經檢察官甲○○到庭執行職務。
中　　華　　民　　國　　96　　年　　5 　　月　　31　　日
                  刑事第三庭審判長法    官  王福康
                                  法    官  何怡穎
                                  法    官  齊潔
以上正本證明與原本無異。
如不服本判決應於收受本判決後10日內向本院提出上訴書狀，其
未敘述上訴理由者，並得於提起上訴後10日內向本院補提理由書
狀（均須按他造當事人之人數附繕本。）「切勿逕送上級法院」
中　　華　　民　　國　　96　　年　　5 　　月　　31　　日
                                  書 記 官  潘端典
附錄論罪法條：
中華民國修正前刑法第146條
以詐術或其他非法之方法，使投票發生不正確之結果或變造投票
之結果者，處五年以下有期徒刑。
前項之未遂犯罰之。
